臺灣高等法院民事判決　　　　　　　　94年度建上易字第40號
上　訴　人　國立台灣大學醫學院附設醫院
法定代理人　林芳郁
訴訟代理人　李平義律師
被　上訴人　中國信託商業銀行股份有限公司
法定代理人　辜仲諒
上列當事人間給付工程款事件，上訴人對於中華民國94年6月3日
臺灣臺北地方法院91年度重訴字第1987號第一審判決提起上訴，
本院於94年11月29日言詞辯論終結，判決如下：
    主  文
原判決（確定部分除外）關於命上訴人給付串聯工程股份有限公
司利息由被上訴人代位受領超過：(一)新臺幣陸拾玖萬柒仟伍佰參
拾柒元自93年2月20日起，(二)新臺幣壹佰萬伍仟伍佰肆拾參元自
94年2月20日起，均至清償日止按年息百分之五計算之利息部分
，及該部分假執行宣告暨命上訴人負擔訴訟費用部分之裁判廢棄
。
上開廢棄部分，被上訴人在第一審之訴及其假執行之聲請均駁回
。
第一審訴訟費用除確定部分外及第二審訴訟費用由被上訴人負擔
。
    事實及理由
一、按訴狀送達後，原告不得將原訴變更或追加他訴。但有下列
    各款情形之一者，不在此限：(三)擴張或減縮應受判決事項之
    聲明者。又在第二審為訴之變更或追加，非經他造同意，不
    得為之。但第255條第1項第2款至第6款情形，不在此限。民
    事訴訟法第255條第1項第3款、第446條分別定有明文。上訴
    人起訴原請求原判決關於命上訴人給付被上訴人超過：(一)新
    臺幣陸拾玖萬柒仟伍佰參拾柒元自93年2月20日起，(二)新臺
    幣壹佰萬伍仟伍佰肆拾參元自94年2月19日起，均至清償日
    止按年息百分之五計算之利息部分廢棄，嗣減縮請求命上訴
    人給付被上訴人超過：(一)新臺幣陸拾玖萬柒仟伍佰參拾柒元
    自93年2月20日起，(二)新臺幣壹佰萬伍仟伍佰肆拾參元自94
    年2月20日起，均至清償日止按年息百分之五計算之利息部
    分廢棄，揆諸首揭條文說明，核無不合，先予敘明。
二、被上訴人原法定代理人辜濂松業於92年4月1日變更為辜仲諒
    ，上訴人原法定代理人李源德業於93年8月1日變更為林芳郁
    ，有公司基本資料查詢、國立臺彎大學聘函（見原法院卷1
    第157、222頁）可按，渠等分別於92年11月5日、93年12月
    17日聲明承受訴訟（見原法院卷1第153、214頁），原判決
    當事人欄雖記載被上訴人法定代理人為辜濂松，上訴人法定
    代理人為陳維昭，然被上訴人法定代理人辜仲諒於原法院聲
    明承受訴訟後已委任賴勝星律師為訴訟代理人進行訴訟（見
    原法院卷1第163頁），上訴人於本院亦追認以前之訴訟行為
    （見本院卷第30頁），原判決於事實及理由欄甲復敘明兩造
    法定代理人分別聲明承受訴訟、續行訴訟之要旨，原法院所
    進行之訴訟程序，於法亦無不合。
三、被上訴人受合法通知，未於言詞辯論期日到場，核無民事訴
    訟法第386條各款所列情形，爰依上訴人之聲請，由其一造
    辯論而為判決。
四、被上訴人起訴主張訴外人串聯工程股份有限公司（下稱串聯
    公司）前與上訴人簽訂工程採購契約，由串聯公司負責上訴
    人公館院區整建工程之水電工程，嗣串聯公司為順利進行系
    爭工程，將對上訴人之工程款債權讓與被上訴人，以向被上
    訴人辦理融資貸款，串聯公司並於90年5月29日以三重郵局
    第1114號存證信函通知上訴人前開債權讓與之事實，上訴人
    即將應付予串聯公司之工程估驗款撥付至串聯公司所指定設
    於被上訴人公司之000000000000號帳戶內，惟串聯公司完成
    第五期工程後，經上訴人委派之監造單位許坤南建築師事務
    所估驗簽認，被上訴人將該估驗工程單轉送上訴人請求付款
    時，上訴人竟拒不付款。依該工程估驗單記載，系爭工程第
    五期之估驗款為591萬6,511元，加上合約變更之增減金額
    927萬5,421元（追加工程款12,950,574元-經上訴人扣款之
    金額3,675,153元=9,275,421），扣除保留款75萬9,597元，
    上訴人應給付被上訴人1,443萬2,335元，爰先位聲明：上訴
    人應給付被上訴人1,430萬1,920元，及自起訴狀繕本送達上
    訴人翌日起至清償日止按年息5％計算之利息。另如認被上
    訴人未受讓取得系爭工程款債權，因被上訴人融資借款予串
    聯公司，為串聯公司之債權人，而串聯公司怠於行使向上訴
    人請求工程款之權利，被上訴人為保全對串聯公司之債權，
    自得依民法第242條規定，以自己之名義代位行使串聯公司
    對上訴人之工程款請求權，爰備位聲明：上訴人應給付串聯
    公司1,430萬1,920元及自起訴狀繕本送達上訴人翌日起至清
    償日止按年息5％計算之利息，並由被上訴人代位受領。（
    原審就備位聲明判決上訴人應給付串聯公司170萬3,080元本
    息，並由被上訴人代位受領，並駁回被上訴人其餘之訴，被
    上訴人就敗訴部分未上訴聲明不服）。
五、上訴人則以：依上訴人與串聯公司簽定工程採購合約第21
    條第5項規定，串聯公司不得將系爭合約轉讓他人，且被上
    訴人主張通知債權轉讓的時間，系爭債權尚未發生，被上訴
    人先位聲明為無理由；又系爭合約金額為1億489萬8,999元
    ，施工中因變更設計淨加帳為551萬1,626元，之後雙方合意
    減價190萬9,815元，實際總金額為1億850萬810元，扣除上
    訴人已支付串聯公司第一至四期工程款合計9,607萬5,254元
    、上訴人另使第三人改善及繼續工作之費用794萬6,510元、
    工程保固金100萬5,543元、上訴人90年8、9月多支付超約附
    加費8萬9,673元、增設後基本電費6萬4,752元、逾期違約金
    262萬1,541元，合計串聯公司之工程餘款為69萬7,537元，
    惟串聯公司之債權人中央信託局、眾孚企業有限公司、旭振
    企業有限公司業聲請本院91年度執全字第1176、514號、90
    年度民執全字第4207號扣押命令，命上訴人不得對串聯公司
    清償，被上訴人請求上訴人對串聯公司清償，亦無理由。原
    判決判令上訴人應給付串聯公司170萬3,080元本息，並由被
    上訴人代位受領，惟關於保固金100萬5,543元，工程結算餘
    款69萬7,537元，利息起算日應分別自94年2月20日、93年2
    月20日起算，原判決命自91年8月28日起算利息，顯有未當
    等語，資為抗辯。並聲明：(一)原判決關於命上訴人給付之金
    額及其利息超過下開第二項部分廢棄。(二)上開廢棄部分，上
    訴人應給付之金額，其中超過69萬7,537元應自93年2月20日
    起，其餘100萬5,543元應自94年2月20日起均算至清償日止
    ，按年息百分之五計算之利息。(三)上開廢棄部分，被上訴人
    在第一審之訴其假執行之聲請均駁回。
六、上訴人前與串聯公司簽訂工程採購契約，由串聯公司負責上
    訴人公館院區整建工程之水電工程，合約金額為1億489萬
    8,999元，串聯公司於90年5月29日以三重郵局第1114號存證
    信函通知上訴人將應收帳款債權全數讓與上訴人，上訴人收
    受該通知後，將工程估驗款撥付至串聯公司設於被上訴人公
    司之000000000000號帳戶內，合計已撥付9,607萬5,254元。
    上開工程合約金額1億489萬8,999元，加上變更設計追加款
    551萬1,626元，扣除減價收受190萬9,815元，已付之工程款
    9,607萬5,254，第三人缺失改善費用794萬6,510元，90年8
    、9月多支付超約附加費8萬9,673元，增設後基本電費差額
    費用6萬4,752元，逾期違約金140萬7,760元及121萬3,781元
    ，上訴人尚應給付串聯公司170萬3,080元，其中包含工程保
    固金100萬5,543元，保固期至94年2月18日屆滿。而串聯公
    司將系爭工程款債權讓與被上訴人，並不生讓與效力，然因
    被上訴人融資借款予串聯公司，為串聯公司之債權人，串聯
    公司因停止營業而怠於行使向上訴人請求工程款之權利，被
    上訴人得以自己之名義代位行使串聯公司對上訴人之上開工
    程款請求權，不受系爭工程款債權經法院核發扣押命令禁止
    上訴人向串聯公司清償之影響等，為兩造所不爭執之事實，
    並有被上訴人提出之工程採購合約書、存證信函、上訴人函
    、工程設計追加減標單、（見原法院卷1第12至40頁、59、
    158、159、142、83頁），及上訴人提出之工程結算驗收證
    明書、工程契約書、驗收記錄、上訴人函（見原法院卷1第
    223、225至230頁、卷2第68、1 0至18頁）為證。
七、被上訴人主張上訴人應給付串聯公司170萬3,080元及自起訴
    狀繕本送達翌日即91年8月28日起至清償日止，按年息百分
    之五計算之利息，並由被上訴人代位受領等情，上訴人則以
    對上訴人應給付串聯公司170萬3,080元本息，並由被上訴人
    代位受領，並無意見，惟關於保固金100萬5,543元，工程結
    算餘款69萬7537元，利息起算日應分別自94年2月20日、93
    年2月20日起算，原判決命自91年8月28日起算利息，顯有未
    當，而除上開利息外，其餘均已給付被上訴人由其受領等語
    ，資為抗辯，經查：
  (一)上訴人應給付串聯公司170萬3,080元，並由被上訴人代位受
    領，上開金額包含工程保固金100萬5,543元，保固期至94年
    2月18日屆滿，已如前述。依系爭工程合約第18條第1項「保
    固期：本工程自全部完工經驗收合格之日起，除損耗品外，
    由乙方（即串聯公司）負責保固一年。」、第16條第1項第3
    款約定：「保固保證金為工程結算總價百分之一」（見原法
    院卷1第27、23頁），及系爭合約投標須知第14條：「保固
    保證金：(一)金額：為工程結算總價百分之一。‧‧‧(四)退還
    條件：俟保固期屆滿且無待解決事項後，無息發還。」（見
    原法院卷1第33頁）之規定，可知串聯公司須提供工程結算
    總價百分之一之金額作為工程保固金，於系爭工程經驗收合
    格日起負責保固一年，至保固期屆滿且無待解決事項後，上
    訴人應無息發還保固金。被上訴人雖辯稱系爭由串聯公司施
    作之工程，部分業於90年8月10日即已辦理驗收使用，依系
    爭工程合約第17條第8項之約定，就已使用部分即應起算保
    固期云云（見原法院卷2第32頁），惟為上訴人所否認，被
    上訴人又未能證明於結算驗收前已就已使用部分辦理驗收，
    依兩造所不爭執之結算驗收證明書所載，系爭工程驗收合格
    日期為93年2月19日，結算金額為1億55萬4,300元（見本院
    卷第35頁），系爭工程亦無「無待解決事項」，是上訴人抗
    辯工程保固期於94年2月19日屆滿，上訴人應於94年2月20日
    退還付串聯公司保固金100萬5,543元（000000000*1%=
    0000000），故此部分利息應自94年2月20日起算等語，即非
    無據，被上訴人逾此部分利息請求，非有理由，不應准許。
  (二)又上訴人應給付串聯公司170萬3,080元，扣除工程保固金
    100萬5,543元，系爭工程結餘款為69萬7,537元（
    0000000-0000000=697537），而系爭工程於93年2月19日辦
    理驗收完畢，其工程結餘款應於驗收完畢後發放，是上訴人
    辯稱工程結餘款69萬7,537元應於93年2月20日給付，其利息
    起算日應自93年2月20日起算，亦非無據。被上訴人逾此部
    分利息請求，非有理由，亦不應准許。
七、綜上所述，被上訴人以自己之名義代位行使串聯公司對上訴
    人之工程款請求權，請求上訴人給付串聯公司170萬3,080元
    ，其中69萬7,537元自93年2月20日起，其中100萬5,543元自
    94年2月20日起，均至清償日止按年息百分之五計算之利息
    ，並由被上訴人代位受領，為有理由，應予准許，逾此部分
    所為請求，為無理由，應予駁回，其假執行之聲請失所附麗
    ，應併予駁回。原審就超過上開應准許部分，為上訴人敗訴
    之判決，並為假執行之宣告，自有未洽。上訴意旨就此部分
    指摘原判決不當，求予廢棄改判，為有理由，爰判決如主文
    第1、2項所示。另減縮部分不在本院審理範圍，併此敘明。
八、兩造其餘主張陳述及所提之證據，經本院審酌後，認均不足
    以影響本判決之結果，均毋庸再予論述，附此敘明。
九、據上論結，本件上訴為有理由，依民事訴訟法第385條第1項
    前段、第463條、第450條、第78條，判決如主文。
中　　華　　民　　國　　94　　年　　12　　月　　13　　日
                  民事第十四庭審判長法　官 陳昆煇
　　　　　　　　　　　      　　　　法　官 陳駿璧
　　　　　　　　　　　      　　　　法　官 李錦美
正本係照原本作成。
不得上訴。
中　　華　　民　　國　　94　　年　　12　　月　　13　　日
　　　　　　　　　　　　　　　　　　書記官 明祖全
